【裁判字號】    97,訴,1746
【裁判日期】    970930
【裁判案由】    偽造有價證券
【裁判全文】
臺灣臺中地方法院刑事判決     97年度訴字第1746號
公  訴  人  臺灣臺中地方法院檢察署檢察官
被      告  甲○○
指定辯護人  本院公設辯護人  梁乃莉
上列被告因偽造有價證券案件，經檢察官提起公訴（97年度偵緝
字第675號）暨臺灣苗栗地方法院檢察署檢察官移送併案審理（
97 年度偵緝字第52頁），本院判決如下：
    主    文
甲○○連續意圖供行使之用，而偽造有價證券，處有期徒刑壹年
柒月。偽造如附表所示之支票肆張，均沒收。
    犯罪事實
一、甲○○與乙○○係父子關係，甲○○因知悉其父在苗栗縣頭
    份鎮經營元苗企業有限公司，名義負責人為其母李月娥，平
    日父親係將支票簿放置於該公司之辦公室抽屜內，因個人債
    務問題需籌措資金還款，甲○○竟意圖為自己不法所有，於
    民國95年5月間某日，徒手竊取乙○○所有支票號碼為AM000
    0000號、AM0000000號（起訴書漏未起訴）、AM0000000號及
    AM0000000號，付款人均為臺灣銀行頭份分行之空白支票4張
    （親屬間竊盜罪部份未據告訴），甲○○旋基於偽造有價證
    券並持以行使之概括犯意，未經乙○○之同意或授權，當場
    先持公司用之「元苗企業有限公司」及法定代理人「李月娥
    」之印章（因甲○○誤以為上開支票之發票人應為元苗企業
    有限公司），擅自在該4張支票發票人欄盜蓋而偽造發票人
    簽章，之後再於如附表編號1至編號4所示時間、地點，在該
    4張支票上各偽填如附表所示之票面金額及發票日，而連續
    偽造完成如附表所示之支票4張，隨即於附表「偽造及行使
    情形」欄所示，將偽造之4張支票持向不知情之丙○○、地
    下錢莊等人清償借款或換取票面價值之現款等，以此方式行
    使偽造之有價證券。嗣乙○○於同年6月20日經付款銀行通
    知有人持票號AM0000000號支票提示始查悉前揭支票失竊情
    形，旋即於同年月22日辦理票據掛失止付，嗣丙○○等人將
    附表所示之AM0000000號及AM0000000號支票提示未獲兌付，
    始經警循線查悉上情。
二、案經南投縣政府警察局南投分局報告臺灣南投地方法院檢察
    署呈請臺灣高等法院臺中分院檢察署令轉臺灣臺中地方法院
    檢察署檢察官偵查起訴暨臺灣苗栗地方法院檢察署檢察官移
    送併案審理。
    理    由
一、程序事項：被告以外之人於審判外之言詞或書面陳述，除法
    律有規定者外，不得作為證據，刑事訴訟法第159條第1項固
    有明文；惟被告以外之人於審判外之陳述，雖不符同法第15
    9條之1至之4規定，而經當事人於審判程序同意作為證據，
    法院審酌該言詞陳述或書面陳述作成時之情況，認為適當者
    ，亦得為證據。又當事人、代理人或辯護人於法院調查證據
    時，知有第159條第1項不得為證據之情形，而未於言詞辯論
    終結前聲明異議者，視為有前項之同意，同法第159條之5亦
    定有明文。本件被告甲○○、辯護人及檢察官於本院審判程
    序中對於本案證人鍾錦輝、劉清彬於警詢中之證述暨其他相
    關具傳聞性質之證據資料之證據能力，均表示沒有爭執，且
    迄於言詞辯論終結前亦未聲明異議。本院審酌本案該等證人
    之陳述及證據資料作成時之情況，核無違法取證或其他瑕疵
    ，認以之作為證據為適當，前述證人於審判外之陳述及相關
    證據資料，自得做為證據。
二、上揭犯罪事實，業據被告甲○○坦承不諱，核與證人乙○○
    、丙○○證述情節及證人鍾錦輝、劉清彬於警詢中之證述過
    程均相符合，並有如附表編號3、編號4所示票號AM0000000
    號及AM0000000號之支票影本2張、掛失止付票據提示人資料
    查報表、票據掛失止付通知書、遺失票據申報書影本、法務
    部票據信用資訊連結作業系統查詢資料、臺灣銀行頭份分行
    97年6月19日回函暨所附票號AM0000000支票退票理由單各1
    份附卷可稽。是依上開補強證據足認被告出於任意性之自白
    與事實相符，本件事證已明確，被告之上揭犯行已經證明，
    應予依法論科。
三、新舊法比較部分：
    查被告行為後，刑法業於94年2月2日修正公布，並於95年7
    月1日施行。按比較新舊法，應就罪刑有關之共犯、未遂犯
    、想像競合犯、牽連犯、連續犯、結合犯，以及累犯加重、
    自首減輕暨其他法定加減原因（如身分加減）與加減例等一
    切情形，本於統一性及整體性原則，綜其全部罪刑之結果而
    為比較，此有最高法院95年5月23 日第8次刑庭會議決議意
    旨可資參照。從而：
（一）修正後刑法第2條第1項規定，已將新舊法律適用之「從新
      從輕」原則，改採「從舊從輕」原則，而此規定僅係規範
      行為後法律變更所生新舊法律比較適用之準據法，並非實
      體刑罰法律，自不生行為後法律變更之比較適用之問題，
      應逕行適用新法第2條第1項之規定，為「從舊從輕」之比
      較。
（二）被告行為後，刑法第33條第5款經修正為：「罰金：新臺
      幣一千元以上，以百元計算之」，與修正前刑法第33條第
      5款規定「罰金：一元以上」不同。比較新舊法結果，以
      舊法較有利於被告，故依刑法第2條第1項前段規定，本案
      關於刑法第201條第1項之法定刑罰金部分，自應適用行為
      時之法律即修正前刑法第33條第5款規定決定其罰金部分
      之法定刑。
（三）關於連續犯：修正前刑法第56條有關「連續數行為而犯同
      一之罪名者，以一罪論，但得加重其刑至二分之一」之連
      續犯規定，經修正刪除，此刪除雖非犯罪構成要件之變更
      ，但顯已影響行為人刑罰之法律效果，自屬法律有變更，
      ，而新法既刪除連續犯，被告所犯如附表編號一至編號四
      所示偽造有價證券並行使之行為係數行為，須依同法第50
      條規定，分別論罪，併合處罰，從而，經比較新舊法之結
      果，仍應適用較有利於被告之行為時法律即舊法論以連續
      犯，較有利於被告。
（四）被告行為後，業已增訂刑法施行法第1條之1，並規定：「
      中華民國九十四年一月七日刑法修正施行後，刑法分則編
      所定罰金之貨幣單位為新臺幣。九十四年一月七日刑法修
      正時，刑法分則編未修正之條文定有罰金者，自九十四年
      一月七日刑法修正施行後，就其所定數額提高為三十倍。
      但七十二年六月二十六日至九十四年一月七日新增或修正
      之條文，就其所定數額提高為三倍」，是就現行刑法中，
      有關於罰金刑處罰之規定，即有就新舊法比較之必要，惟
      經比較增訂之刑法施行法第1條之1，與被告行為時之罰金
      罰鍰提高標準條例第1條前段、現行法規所定貨幣單位折
      算新臺幣條例第2條結果，二者規定適用之結果並無不同
      ，自應適用裁判時之法律即刑法施行法第1條之1（最高法
      院96年度臺上字第1136號判決意旨可資參照）。
（五）另修正前刑法第59條規定：「犯罪之情狀可憫恕者，得酌
      量減輕其刑。」而修正後同條則規定：「犯罪之情狀顯可
      憫恕，認科以最低度刑仍嫌過重者，得酌量減輕其刑。」
      比較適用新舊法結果，對被告而言均可酌減其刑，爰依行
      為時之法律即修正前刑法第59條之規定酌減其刑，併此敘
      明。
四、核被告所為，係犯刑法第201條第1項之偽造有價證券罪。其
    盜蓋「元苗企業有限公司」及法定代理人「李月娥」之印章
    於上開支票上，此部分行為為偽造支票之全部行為所吸收，
    其偽造有價證券後進而行使，該行使之低度行為為偽造有價
    證券之高度行為所吸收，均不論罪。另按行使偽造之有價證
    券以使人交付財物，本即含有詐欺之性質，如果所交付之財
    物，即係該證券本身之價值，其詐欺取財仍屬行使偽造有價
    證券之行為，不另論以詐欺取財罪（最高法院31年上字第40
    9號判例參照），被告如附表編號2至編號4所示3次偽造有價
    證券再予行使之行為，分別使地下錢莊及丙○○同意交付現
    金或抵償債務，因地下錢莊所交付之現金或丙○○同意抵償
    債務，均係如同附表所示支票本身之價值，是被告偽造有價
    證券並行使之行為，亦均不另成立詐欺取財罪。又被告如附
    表編號一至編號四所示3次偽造有價證券之行為，時間緊接
    ，犯罪構成要件相同，顯係基於概括犯意而為之，為連續犯
    ，依修正前刑法第56條規定，以一罪論，並加重其刑。另公
    訴人漏未起訴被告偽造如附表編號2所示支票，經查，該張
    支票與其餘3張支票係被告於同時、同地所竊取，並偽造後
    持向他人借款，已據被告供述在卷，核與證人乙○○證述該
    支票一併遭竊等情相符，並經本院向付款銀行臺灣銀行頭份
    分行函查有關該支票退票情形，經該銀行函於97年6月19 日
    以頭份營0975000465號函覆稱：該面額30萬元，支票號碼為
    AM0000000號支票因發票人簽章不全、不符而退票等語，併
    檢附退票理由單1紙在卷可稽（附於本院卷第35頁、36頁）
    ，從而被告自白偽造該張支票，有其他事證足堪佐證，已如
    前述，因此部分與上開應論罪科刑部分有連續犯之裁判上一
    罪關係，依審判不可分之原則，亦為起訴效力所及，本院自
    應併為審理，附予敘明。又移送併辦部分（即臺灣苗栗地方
    法院檢察署97年度偵緝字第52號），與本案起訴之犯罪事實
    相同，為同一案件，本院自得併予審究，附此敘明。末查，
    被告偽造有價證券之行為，固值非難，惟被告犯罪之動機係
    因財務壓力一時失慮，再者，被害人乙○○、丙○○亦表明
    願意原諒被告（參見本院卷47頁反面筆錄），被告並與丙○○達成和解，而刑法第201條第1項變造有價證券罪之法定刑
    有期徒刑部分為3年以上10年以下有期徒刑，於此情形下即
    使僅判處法定最低刑度，猶嫌過重，而有情輕法重之情形，
    在客觀上足以引起一般同情，是其犯罪情狀尚堪憫恕，本院
    認為處以法定最輕刑度仍嫌過重，爰依刑法第59條之規定，
    酌量減輕其刑。
五、爰審酌被告犯罪之動機、目的、手段、被告之素行及所生之
    危害暨其犯後尚知坦承犯行，態度甚佳，並積極與被害人和
    解等一切情狀，量處如主文所示之刑。被告犯行雖在96年4
    月24日之前，惟被告因本案偵查中，曾於中華民國96年罪犯
    減刑條例施行前之96年1月31日及96年4月23日分別經臺灣臺
    中地方法院檢察署、臺灣苗栗地方法院檢察署通緝，其未於
    96年12月31日以前自動歸案接受審判，此有通緝書2份暨97
    年3月7日通緝人犯歸案證明書1份在卷可稽，自不得依該減
    刑條例減刑，附此敘明。末按刑法第205條對於偽造、變造
    之有價證券設有沒收之特別規定，如附表編號1至編號4所示
    4張偽造支票，不問屬於犯人與否均沒收之。
據上論斷，應依刑事訴訟法第299條第1項前段，刑法第201條第1
項、修正前刑法第56條、第59條、刑法第205條，刑法施行法第1
條之1，判決如主文。
本案經檢察官丁○○到庭執行職務。
中    華    民    國    97    年    9    月    30  日
                  刑事第十庭    審判長法  官  黃家慧
                                      法  官  黃炫中
                                      法  官  黃賢婷
以上正本證明與原本無異。
如不服本判決，應於送達後十日內向本院提出上訴狀（須敘述具
體理由並附繕本），上訴於臺灣高等法院臺中分院。
上訴書狀如未敘明理由，須於上訴期間屆滿後二十日內補提理由
書於本院。
                                      書記官  王麗雯
中    華    民    國    97    年    9     月    30      日
附錄論罪科刑法條
中華民國刑法第201條
（有價證券之偽造變造與行使罪）
意圖供行使之用，而偽造、變造公債票、公司股票或其他有價證
券者，處3年以上10年以下有期徒刑，得併科3千元以下罰金。
行使偽造、變造之公債票、公司股票或其他有價證券，或意圖供
行使之用，而收集或交付於人者，處1年以上7年以下有期徒刑，
得併科3千元以下罰金。
附表
┌─┬─────┬──┬───┬───┬────────────┐
│編│ 支票號碼 │偽造│偽造  │偽造票│     偽造及行使情形     │
│號│          │時間│發票日│面金額│                        │
│  │          │    │      │（新台│                        │
│  │          │    │      │幣）  │                        │
├─┼─────┼──┼───┼───┼────────────┤
│１│AM0000000 │95年│不詳  │10萬元│由被告填載發票日期、金額│
│  │          │5月 │      │      │在太平巿交給一名不知名之│
│  │          │間竊│      │      │從事小額信貸友人，惟該友│
│  │          │得該│      │      │人事後未借錢，該支票亦因│
│  │          │支票│      │      │止付而未獲兌現，亦未扣案│
│  │          │後約│      │      │。                      │
│  │          │2日 │      │      │                        │
│  │          │至4 │      │      │                        │
│  │          │日間│      │      │                        │
├─┼─────┼──┼───┼───┼────────────┤
│２│AM0000000 │同上│95年6 │30萬元│由被告填載發票日期、金額│
│  │          │    │月20日│      │後，在台中新光三越後面交│
│  │          │    │      │      │給不知名之地下錢莊借款，│
│  │          │    │      │      │得款26萬元，該地下錢莊於│
│  │          │    │      │      │95年6月20日提示付款，因 │
│  │          │    │      │      │存款不足及發票人簽章不全│
│  │          │    │      │      │，遭付款銀行台灣銀行頭份│
│  │          │    │      │      │分行退回提出銀行即三信商│
│  │          │    │      │      │業銀行大智分行，再由該銀│
│  │          │    │      │      │行退予該不知名之人而未扣│
│  │          │    │      │      │案。                    │
├─┼─────┼──┼───┼───┼────────────┤
│３│AM0000000 │竊得│95年7 │35萬元│至不知情之丙○○住處，由│
│  │          │該支│月20日│      │甲○○填載發票日期，謝素│
│  │          │票後│      │      │玉以機器登打票面金額後，│
│  │          │1、2│      │      │交給丙○○作為清償借款之│
│  │          │日  │      │      │用。嗣丙○○持該支票向劉│
│  │          │    │      │      │清彬週轉，經劉清彬委由謝│
│  │          │    │      │      │素玉持向銀行提示遭拒。  │
├─┼─────┼──┼───┼───┼────────────┤
│４│AM0000000 │同上│95年7 │60萬元│至不知情之丙○○住處，由│
│  │          │    │月19日│      │甲○○填載發票日期丙○○│
│  │          │    │      │      │以機器登打票面金額後，交│
│  │          │    │      │      │給丙○○作為清償借款之用│
│  │          │    │      │      │。嗣丙○○持票向鍾錦輝週│
│  │          │    │      │      │轉，經鍾錦輝持向銀行提示│
│  │          │    │      │      │遭拒。                  │
└─┴─────┴──┴───┴───┴────────────┘


司法院資訊處製作；財團法人民間司法改革基金會備份。
